【裁判字號】    90,簡上,31
【裁判日期】    900430
【裁判案由】    返還所有物
【裁判全文】
臺灣臺南地方法院民事判決  九十年度簡上字三一號
    上  訴  人  丙○○○○○○.
    被上訴人    台灣星堡保全有限公司
    法定代理人  乙○○
    訴訟代理人  甲○○
右當事人間請求返還所有物事件，上訴人對於中華民國八十九年十二月十五日本院臺
南簡易庭八十九年度南簡字第一五０七號第一審判決提起上訴，本院判決如左：
主    文
上訴駁回。
第二審訴訟費用由上訴人負擔。
      事      實
甲、上訴人方面：
一、聲明：求為判決：
    （一）原判決廢棄。
    （二）駁回被上訴人在第一審簡易之訴。
二、陳述：
    （一）當初簽約時，就是顧慮到拆除時，會有約五百多個鑽孔痕跡，上訴人才給
          付器材費用六千多元，業務員莊政鑫有告知不會收回器材，故兩造所訂契
          約書第十四條刪除關於保證金之約定，即表示被上訴人同意上開保全器材
          之所有權歸上訴人所有，是合約期滿，應無拆除線路器材之必要，被上訴
          人也無權拆除，如被上訴人欲拆除器材應恢復原狀，將有鑽孔之痕跡美化
          。
    （二）依原審被上訴人業務員莊政鑫作證，上訴人所付「線路器材」費用新台幣
          （下同）六千三百元，應可證明當初該款項為「線路器材」費，是線路器
          材所有權應歸上訴人所有。
三、證據：提出現場照片十一張、台灣台南地方法院檢察署檢察官八十九年度偵字第
    七三九０號不起訴處分書為證，並聲請訊問證人莊政鑫。
乙、被上訴人方面：
一、聲明：求為判決如主文第一項所示。
二、陳述：
    （一）上訴人於民國八十八年十一月二十二日與被上訴人簽訂保全服務契約，約
          定契約期間三年，嗣期滿後雙方未再續約，被上訴人遂依兩造所訂保全契
          約書第八條約定，請求上訴人返還安裝在上訴人娘親托兒所址即台南市○
          ○路○段二百四十巷十一號之保全器材（詳如附表所示，另有主機及讀卡
          機各一組業經上訴人當庭返還被上訴人收迄），然為上訴人所拒，為此本
          於所有權之法律關係，請求上訴人返還上開保全器材。
    （二）保證金是擔保契約之履行。一般都會收保證費及施工費，但是了同業競爭
          ，才不收保證金，但若保全範圍過大，還是會收施工費，施工費即線材及
          工錢部分，上訴人誤解業務員的意思，故一直認為器材是其所有，其實線
          材與器材不同，若真有約定器材為上訴人所有，應會寫上去，因為上訴人
          對不利己的部分，都已刪除了。其他同業也是將器材歸屬於保全公司，線
          材歸客戶。
三、證據：提出保全服務書、存證信函、送修單、修還單各一份為證。
      理      由
一、本件被上訴人起訴主張：兩造於八十八年十一月二十二日簽訂保全服務契約，約
    定契約期間三年，依兩造所訂保全契約書第八條約定，被上訴人安裝在上訴人處
    如附圖所示之保全器材（主機及讀卡機各一組經上訴人於原審當庭返還被上訴人
    收迄）仍屬被上訴人所有，於契約期滿時，上訴人應配合被上訴人拆卸取回，然
    上訴人竟違返上開約定，拒不配合被上訴人之拆卸作業，為此本於所有權之法律
    關係，請求上訴人返還上開保全器材等語。上訴人則以：伊為避免本件保全契約
    屆滿後，拆除上開器材會遺留鑽孔等痕跡，影響上訴人托兒所房屋外觀，且被上
    訴人收回上開器材並無實益，遂於訂約當時特別言明上開器材之所有權歸伊所有
    ，並給付器材費用六千多元，被上訴人公司之業務員莊政鑫亦曾告知不會收回器
    材，因而在兩造所訂契約書第十四條中刪除關於保證金之約定，被上訴人無權請
    求返還，若被上訴人執意拆除，亦應將遺留之鑽孔痕跡美化，恢復原狀等語資為
    抗辯。
二、本件被上訴人主張：兩造於八十五年十二月二十七日簽訂保全服務契約後，被上
    訴人即在上訴人托兒所裝設如附表所示之保全器材，而右開保全服務契約屆滿後
    ，上訴人仍占有該保全器材（其中主機及讀卡機於原審審理中已返還被上訴人）
    之事實，業據被上訴人提出保全服務契約書一份為證，且為兩造所不爭執，堪信
    為真實。
三、本件上訴人雖辯稱：被上訴人於上揭契約書第十四條中已刪除關於保證金之約定
    ，即表示被上訴人同意上開保全器材之所有權歸上訴人所有云云。惟按解釋契約
    固須探求當事人立約時之真意，不能拘泥於契約之文字，但契約文字業已表示當
    事人真意，無須別事探求者，即不得反捨契約文字而更為曲解；又解釋當事人立
    約之真意，除雙方中途有變更立約內容之同意，應從其變以為解釋外，均以當事
    人立約當時之真意為準（最高法院十七年上字第一一一八號及四十九年台上字第
    三０三號判例分別參照）依兩造所訂保全服務書第八條約定：「乙方（即被上訴
    人）在標的物內所裝置本系統之器材，其所有權仍屬乙方，甲方（即上訴人）有
    保護之責，非經乙方許可不得改變其位置或拆卸．．．本系統器材，於本契約期
    滿服務終止，．．．或其他原因，致乙方無法服務時，乙方得隨時逕行拆回．．
    ．」，已明白約定系爭保全器材所有權屬於被上訴人所有，足認兩造對於系爭保
    全器材於契約屆滿後所有權仍歸屬於被上訴人，於訂立契約時，雙方已達成意思
    表示合致，並於契約中明白記載，且參以同契約書第十四條約定：「本契約簽訂
    時，由甲方（即上訴人）提供保證金新台幣零萬捌仟元，交付乙方（即被上訴人
    ），作為履行本契約之保證，俟本契約期滿服務終止，由乙方拆回本系統之全部
    器材時，原數無息退還甲方。前項保證金，如因甲方不履行本契約，或中途毀約
    ，或破壞乙方所裝之器材時，不論任何理由，乙方均不負退還之責。如仍不足抵
    償乙方之損失，並得另加追索補償之，．．」等語，亦可知若兩造契約期滿，上
    訴人拒不返還保全器材，被上訴人得沒收該保證金，若仍受有損失，並得再請求
    賠償，則保證金之性質僅係供上訴人履約之保證及器材毀損時賠償之擔保，兩造
    約定刪除上開契約書第十四條第一項，僅為免除上訴人提供履約保證金之義務，
    非可因此條文之刪除，即可作兩造有約定器材之所有權歸屬於上訴人之解釋。況
    倘兩造果有將系爭保全器材歸上訴人所有之約定，何以惟獨刪除同前契約書第十
    四條關於保證金之約定，而未就同書第八條約定一併刪除。此外，上訴人復無法
    提出其他證據以資明兩造有變更上開契約內容而另為將系爭器材歸屬上訴人之約
    定，是上訴人上開辯解，顯係卸責之詞，要難憑採。
四、上訴人復辯稱：業務員莊政鑫有告知不會收回器材及器材線路，只要鎖在鋁門窗
    上的東西，只要拔掉會出現洞孔的，都算線材云云，並提出台灣台南地方法院檢
    察署檢察官八十九年度偵字第七三九０號不起訴處分書為證，然查證人莊政鑫於
    上開被上訴人告訴上訴人侵占刑事案件偵查中證稱：「沒向他（即上訴人）說終
    止契約後器材不會收回，有說器材線路不會收回」等語，核與被上訴人所述情節
    相符，足見兩造並未約定保全器材於期滿後即歸上訴人所有，即可自明。再觀之
    兩造所不否認之契約後附之的物工程設計裝置圖所示，被上訴人裝設之器材包含
    保全主機一個、讀卡機一個、磁簧開關一百零六組、紅外線感知器七十五公尺二
    組、三十公尺二組、壓地式感知器一組、體溫感知器一組、玻璃感知器三組，即
    為被上訴人起訴請求返還如附圖所示之六項物品，是上訴人右開所請求返還者，
    即係契約所約定之保全器材，而於契約終止應行返還之物亦明，並非如上訴人所
    稱之器材線路，上訴人右開辯解，亦難採信。是其請求傳訊證人莊政鑫，對於本
    件事實之認定，亦無影響，已無傳訊之必要，在此併予敘明。
五、末按所有人對於無權占有或侵奪其所有物者，得請求返還之，民法七百六十七條
    定有明文。查本件保全器材既屬被上訴人所有，而兩造之保全契約又已屆滿，則
    上訴人已無占有之權源，應屬無權占有至明，則被上訴人自得依上開規定，請求
    返還之。上訴人雖另辯稱：被上訴人拆除器材後應將鋁門窗恢復原狀，將有鑽孔
    之痕跡美化云云，然此為被上訴人行使物上請求權，若有造成上訴人其他權利受
    侵害時，上訴人是否得另行向被上訴人主張權利之問題，並無礙於本件被上訴人
    本得行使之所有物返還請求權。
六、綜上所述，本件被上訴人主張為可採，上訴人所辯均為無可取。從而，上訴人依
    據所有人物上請求權之法律關係提起本訴，請求判決上訴人應將如附表所示之保
    全器材返還被上訴人，為有理由，應予准許。是則原審判決為被上訴人勝訴之判
    決，於法並無不當，上訴意旨指摘原判決不當，求予廢棄改判，為無理由，應予
    駁回其上訴。
七、結論：本件上訴為無理由，依民事訴訟法第四百三十六條之一第三項、第四百四
    十九條第一項、第七十八條，判決如主文。
中      華      民      國    九十      年      四      月    三十      日
                                臺灣臺南地方法院民事第二庭
~B審判長法官  蔡美美
~B      法官  王慧娟
~B      法官  莊玉熙
右正本證明與原本無異
本判決不得上訴
中      華      民      國    九十      年      四      月    三十      日
~B法院書記官  許美惠


司法院資訊處製作；財團法人民間司法改革基金會備份。
